ACORDAO-COMPLETO-2580044

ACÓRDÃO 3142/2023 ATA 11/2023 - PRIMEIRA CÂMARA

VISTO, relatado e discutido este pedido de reexame interposto por Jany Gomes Figueiredo contra o Acórdão 2190/2022-TCU-Primeira Câmara (relator: Ministro Vital do Rêgo) , que julgou ilegal seu ato de aposentadoria, com negativa de registro, em decorrência da incorporação de quintos pelo exercício de função comissionada após a entrada em vigor da Lei 9.624, de 8/4/1998,
ACORDAM os Ministros do Tribunal de Contas da União, reunidos em sessão da 1ª Câmara, ante as razões expostas pelo Relator e com fundamento no art. 48 da Lei 8.443/1992 e no art. 7º, inciso II, da Resolução-TCU 353/2023, em: 
9.1. conhecer do pedido de reexame, para, no mérito, dar-lhe provimento parcial; 
9.2. tornar parcialmente insubsistente o item "a" do acórdão recorrido, no que tange apenas à recusa do registro do ato de aposentadoria, mantendo-se a apreciação do ato quanto à sua ilegalidade;
9.3. determinar, excepcionalmente, o registro do ato de aposentadoria da interessada; e
9.4. encaminhar cópia desta decisão ao Tribunal Regional do Trabalho da 3ª Região/MG e à recorrente.

Pedido de reexame interposto contra acórdão que considerou ato e aposentadoria ilegal em razão de incorporação de quintos de função comissionada após a vigência da Lei 9.624/1998.

Primeira Câmara

3. Recorrente: Jany Gomes Figueiredo (XXX.143.906-XX)

13.1. Ministros presentes: Walton Alencar Rodrigues (Presidente), Jorge Oliveira (Relator) e Jhonatan de Jesus.
13.2. Ministro-Substituto convocado: Augusto Sherman Cavalcanti.
13.3. Ministro-Substituto presente: Weder de Oliveira.

JORGE OLIVEIRA

Ministro Vital do Rêgo

Adoto como relatório a instrução elaborada por auditor da Unidade de Auditoria Especializada em Recursos (AudRecursos) , cuja proposta contou com a anuência do diretor da unidade e do Ministério Público junto ao TCU (MPTCU, nestes autos representado pelo Procurador Rodrigo Medeiros de Lima (peças 29-31) :
"INTRODUÇÃO
Trata-se de pedido de reexame (peça 15) interposto por Jany Gomes Figueiredo contra o Acórdão 2190/2022-TCU-Primeira Câmara (peça 8, Rel. Min. Vital do Rêgo) . 
1.1. A deliberação recorrida apresenta o seguinte teor: 
Os Ministros do Tribunal de Contas da União ACORDAM, por unanimidade, com fundamento no art. 71, inciso III, da Constituição Federal de 1988, c/c os arts. 1º, inciso V, 39, inciso II, e 45, caput, da Lei 8.443/1992, e ainda com os arts. 143, inciso II, parte final, 260, § 1º, e 262, caput e § 2º, do Regimento Interno/TCU, em:
a) considerar ilegal o ato de concessão de aposentadoria emitido em favor de Jany Gomes Figueiredo (XXX.143.906-XX) , recusando o respectivo registro;
b) dispensar a devolução dos valores indevidamente recebidos até a data da ciência, pelo Tribunal Regional do Trabalho da 3ª Região/MG, do presente acórdão, com base no Enunciado 106 da Súmula da Jurisprudência do TCU;
c) fazer as determinações especificadas no subitem 1.7.
 (...) 
1.7. Determinar ao Tribunal Regional do Trabalho da 3ª Região/MG, com base no art. 45 da Lei 8.443/1992, que:
1.7.1. promova o destaque das parcelas excedentes de 'quintos' incorporados pela interessada posteriormente a 8/4/1998, transformando-as em parcela compensatória a ser absorvida por quaisquer reajustes futuros, consoante decidido pelo Supremo Tribunal Federal no Recurso Extraordinário 638.115, caso a referida incorporação não tenha se fundamentado em decisão judicial transitada em julgado;
1.7.2. comunique à interessada o teor desta decisão, alertando-a de que o efeito suspensivo proveniente da interposição de eventual recurso não a exime da devolução dos valores percebidos indevidamente após a respectiva notificação, caso o recurso não seja provido;
1.7.3. no prazo de 30 (trinta) dias, contados da ciência desta decisão, envie a este Tribunal documentos comprobatórios de que a interessada está ciente da presente deliberação.
HISTÓRICO
O ato foi considerado ilegal, com negativa de registro, pela inclusão, nos proventos, de quintos de funções comissionadas exercidas após o advento da Lei 9.624/1998, que extinguiu a vantagem.
1.2. Não havia notícia nos autos de que a parcela irregularmente incluída nos proventos estivesse amparada por decisão judicial transitada em julgado.
1.3. O acórdão recorrido consignou que a parcela impugnada poderia estar amparada em decisão administrativa ou em decisão judicial (com ou sem trânsito em julgado) , cabendo ao órgão de origem verificar o correto enquadramento da situação em exame e proceder conforme a modulação de efeitos prevista no RE 638.115.
1.4. A deliberação recorrida expressamente ressalvou que a suspensão imediata dos pagamentos ou a absorção gradual da vantagem pelos reajustes futuros, conforme o caso, seria aplicável desde que a hipótese não fosse de decisão judicial transitada em julgado, nos moldes da decisão adotada pelo STF no RE 638.115/CE.
ADMISSIBILIDADE
Reitera-se a proposta de conhecimento do recurso, nos termos do exame de admissibilidade de peça 18 e do despacho de peça 21.
EXAME DE MÉRITO
Delimitação
1.5. O presente exame contempla as seguintes questões:
legalidade da incorporação de quintos pelo exercício de função comissionada ou de cargo em comissão após a entrada em vigor da Lei 9.624, de 8/4/1998;
modulação dos efeitos da decisão adotada pelo STF no RE 638.115, que fixou condições para preservação dos pagamentos.
Incorporação de quintos após a vigência da Lei 9.624/1998
1.6. A recorrente defende que o ato é legal, pois os quintos foram incorporados com base em decisão judicial, que reconheceu o direito à vantagem. Argumenta, em síntese, que:
a inclusão da referida vantagem nos proventos deu-se de maneira regular, tendo em vista que decorre de decisão judicial que transitou em julgado em 11/3/2013 (Ação Ordinária 0051848.05.2003.4.01.3800, ajuizada pelo Sindicato dos Trabalhadores do Poder Judiciário Federal no Estado de Minas Gerais - SITRAEMG) ;
ao modular os efeitos do julgamento do Recurso Extraordinário 638.115, em sessão plenária de 18/12/2019, o STF preservou as situações protegidas por decisão judicial que estivesse transitada em julgado.
Análise:
1.7. Não há amparo legal para a incorporação de quintos pelo exercício de função comissionada ou cargo em comissão após 8/4/1998, quando entrou em vigor a Lei 9.624/1998, que extinguiu a vantagem.
1.8. A questão foi decidida pelo Supremo Tribunal Federal, em regime de repercussão geral (RE 638.115, tema 395) . O entendimento fixado foi o de que 'ofende o princípio da legalidade a decisão que concede a incorporação de quintos pelo exercício de função comissionada no período de 8/4/1998 até 4/9/2001, ante a carência de fundamento legal'.
1.9. A carência de fundamento legal para a concessão da vantagem é motivo suficiente para sustentar a ilegalidade do ato e a consequente negativa de seu registro (plano da validade) , ainda que, excepcionalmente, sejam preservados os efeitos financeiros (plano da eficácia) , se atendidas as condições fixadas pelo STF ao modular os efeitos do julgamento do RE 638.115.
Preservação dos efeitos financeiros do ato (modulação da decisão do RE 638.115) 
1.10. A recorrente defende que é legítima a continuidade dos pagamentos dos quintos incorporados, por estarem amparados em decisão judicial transitada em julgado. 
Análise:
1.11. A cessação imediata ou a manutenção dos pagamentos decorrentes do ato dependerá do atendimento às condições fixadas pelo STF ao modular os efeitos da decisão adotada no RE 638.115, relativamente às funções exercidas de 8/4/1998 a 4/9/2001.
1.12. Na modulação de efeitos, o STF considerou situações distintas. Assim, é 'indevida a cessação imediata do pagamento dos quintos quando fundado em decisão judicial transitada em julgado'. Todavia, quanto às vantagens percebidas em razão de decisões administrativas ou de decisões judiciais sem trânsito em julgado, os pagamentos devem ser mantidos apenas 'até sua absorção integral por quaisquer reajustes futuros concedidos aos servidores'.
1.13. No caso concreto, o acórdão recorrido consignou que não havia informações, no processo, de que o ato estivesse amparado em decisão judicial transitada em julgado.
1.14. Mesmo com a informação, no recurso, de que o ato está amparado por decisão judicial transitada em julgado, a confirmação dessa premissa exige a análise da situação da beneficiária do ato, em confronto com os limites objetivos e subjetivos da decisão judicial invocada.
1.15. Tal análise deve ser empreendida pelo órgão de origem, responsável pela emissão do ato e que dispõe de todas as informações necessárias para verificar o atendimento às condições fixadas na modulação de efeitos do julgamento do RE 638.115.
1.16. Caso seja comprovado, perante o órgão de origem, que o benefício em exame está amparado por decisão judicial transitada em julgado que assegure a vantagem, será possível a continuidade dos pagamentos, sem a absorção por reajustes futuros. Do contrário, deverá ocorrer a cessação imediata ou a absorção gradual da vantagem pelos reajustes futuros, conforme o enquadramento da situação concreta em uma das hipóteses previstas na modulação dos efeitos do RE 638.115.
1.17. Na situação em exame, o acórdão recorrido já consignou expressamente a ressalva de que a suspensão pagamentos ou a absorção da vantagem pelos reajustes futuros, conforme o caso, seria aplicável desde que a hipótese não seja de decisão judicial transitada em julgado. Logo, não há providências adicionais a serem adotadas pelo Tribunal.
CONCLUSÃO
Do exame, é possível concluir que:
não há amparo legal para a incorporação de quintos pelo exercício de função comissionada ou cargo em comissão após 8/4/1998, como decidido pelo STF no julgamento do RE 638.115;
a ausência de amparo legal justifica a irregularidade do ato (plano da validade) , mesmo nos casos em que o pagamento seja mantido (plano da eficácia) , em caráter excepcional, por força da modulação dos efeitos da decisão adotada no RE 638.115;
os efeitos financeiros das incorporações de quintos pelo exercício de funções ou cargos comissionados entre 8/4/1998 e 4/9/2001 podem ser preservados se atendidas as condições fixadas pelo STF ao modular os efeitos da decisão adotada no RE 638.115;
caberá ao órgão de origem avaliar a situação do caso concreto, em confronto com os parâmetros já fixados pelo STF, e adotar as medidas cabíveis quanto à cessação imediata ou à continuidade dos pagamentos.
PROPOSTA DE ENCAMINHAMENTO
Ante o exposto, submetem-se os autos à consideração superior, propondo-se, com fundamento no art. 48 da Lei 8.443/1992:
conhecer do recurso e, no mérito, negar-lhe provimento;
esclarecer ao órgão de origem que será possível a continuidade dos pagamentos, sem a absorção por reajustes futuros, caso comprove, no caso concreto, a existência de decisão judicial transitada em julgado que assegure a incorporação de quintos no período entre 8/4/1998 e 4/9/2001, conforme a modulação de efeitos fixada pelo Supremo Tribunal Federal no Recurso Extraordinário 638.115;
informar à recorrente e demais interessados do acórdão a ser proferido, destacando que o relatório e o voto que o fundamentam podem ser acessados por meio do endereço eletrônico www.tcu.gov.br/acordaos."
	É o relatório.

Rudi Meira Cassel (22256/OAB-DF).

Procurador Rodrigo Medeiros de Lima

PEDIDO DE REEXAME. APOSENTADORIA. INCORPORAÇÃO DE quintos após a vigência da lei 9.624/1998. Carência de amparo legal. Ilegalidade do ato e negativa de registro. Preservação dos efeitos financeiros sujeita a condições fixadas pelo STF no julgamento do RE 638.115. Conhecimento do recurso. PROVIMENTO PARCIAL. INSUBSISTÊNCIA PARCIAL DE ITEM DO ACÓRDÃO 2190/2022-1ª CâmarA QUE NEGOU O REGISTRO DO ATO. DETERMINAÇÃO PARA REGISTRO EXCEPCIONAL DO ATO COM BASE NO ART. 7º, INCISO II, DA RESOLUÇÃO-tcu 353/2023, A DESPEITO DE SUA ILEGALIDADE.

APOSENTADORIA (APOS)

Trata-se de pedido de reexame interposto por Jany Gomes Figueiredo contra o Acórdão 2190/2022-TCU-Primeira Câmara (relator: Ministro Vital do Rêgo) , que julgou ilegal seu ato de aposentadoria, com negativa de registro, em decorrência da incorporação de quintos pelo exercício de função comissionada após a entrada em vigor da Lei 9.624, de 8/4/1998.
2.	Inicialmente, ratifico o despacho exarado à peça 22, no sentido de que o pedido de reexame deve ser conhecido, porquanto preenche os requisitos de admissibilidade previstos no artigo 48 da Lei 8.443/1992.
3.	A recorrente alega, em síntese, que (peça 15) : 
	a) o ato de sua aposentadoria é legal, uma vez que os quintos foram incorporados com base em decisão judicial transitada em julgado em 11/3/2013 (Ação Ordinária 0051848.05.2003.4.01.3800, ajuizada pelo Sindicato dos Trabalhadores do Poder Judiciário Federal no Estado de Minas Gerais - SITRAEMG) ;
	b) ao modular os efeitos do julgamento do Recurso Extraordinário 638.115, em sessão plenária de 18/12/2019, o STF preservou as situações protegidas por decisão judicial transitada em julgado; e
	c) é legítima a continuidade dos pagamentos dos quintos incorporados, por estarem amparados em decisão judicial transitada em julgado.
4.	Por fim, a recorrente pugna pela atribuição de efeito suspensivo ao acórdão atacado e, no mérito, pelo julgamento pela legalidade do ato de aposentadoria e pela manutenção do pagamento da Vantagem Pessoal Nominalmente Identificada (VPNI) , decorrente dos quintos incorporados após o advento da Lei 9.624/1998, sem absorção.
5.	Em sua instrução, a Unidade de Auditoria Especializada em Recursos (AudRecursos) propõe negar provimento ao pedido de reexame, com base nos seguintes argumentos (peça 29) :
	a) não há amparo legal para a incorporação de quintos pelo exercício de função comissionada ou cargo em comissão após 8/4/1998, como decidido pelo STF no julgamento do RE 638.115;
	b) a ausência de amparo legal justifica a irregularidade do ato (plano da validade) , mesmo nos casos em que o pagamento seja mantido (plano da eficácia) , em caráter excepcional, por força da modulação dos efeitos da decisão adotada no RE 638.115;
	c) os efeitos financeiros das incorporações de quintos pelo exercício de funções ou cargos comissionados entre 8/4/1998 e 4/9/2001 podem ser preservados se atendidas as condições fixadas pelo STF ao modular os efeitos da decisão adotada no RE 638.115; 
	d) o acórdão recorrido consignou que não havia informações, no processo, de que o ato estivesse amparado em decisão judicial em julgado; e
	e) caberá ao órgão de origem avaliar a situação do caso concreto, em confronto com os parâmetros já fixados pelo STF, e adotar as medidas cabíveis quanto à cessação imediata ou à continuidade dos pagamentos.
6.	O MPTCU aderiu à proposta da AudRecursos (peça 31) . 
7.	Alinho-me aos pareceres, cujas análises quanto à ilegalidade do ato incluo entre minhas razões de decidir, sem prejuízo de tecer breves comentários sobre a matéria em discussão e ajuste quanto ao encaminhamento proposto.
8.	O STF já assentou a ilegalidade da incorporação dos quintos/décimos resultantes do exercício de funções exercidas entre 8/4/1998 e 4/9/2001 (tese 395) . Dessa forma, o ato em exame deve ser considerado ilegal, ainda que tenha havido a modulação do alcance da decisão do STF no RE 638.115. 
9.	A apreciação da legalidade que tem lugar nessa Corte de Contas opera no plano da validade do ato, enquanto a modulação dos seus efeitos opera no plano da eficácia. Portanto, é possível que um ato inválido no nosso ordenamento jurídico, excepcionalmente, produza efeitos jurídicos, tal como no caso em exame (vide Acórdão 2.198/2023-1ª. Câmara, de minha relatoria) .
10.	O acórdão atacado consignou expressamente que não havia, até aquele momento, informações nos autos de que o ato estivesse amparado em decisão transitada em julgado (ou seja, não houve qualquer manifestação do órgão de origem quanto a essa questão) e acrescentou a ressalva de que a suspensão pagamentos ou a absorção da vantagem pelos reajustes futuros, conforme o caso, seria aplicável desde que a hipótese não seja de decisão judicial transitada em julgado. 
11.	De fato, as novas informações trazidas aos autos pela recorrente na peça 16 dão conta da existência de decisão transitada em julgado em 11/3/2013, no âmbito da Ação Ordinária 0051848.05.2003.4.01.3800, ajuizada pelo Sindicatos Trabalhadores do Poder Judiciário Federal no Estado de Minas Gerais (SITRAEMG) , que reconheceu o direito à incorporação da parcela de quintos/décimos no período compreendido entre a edição da Lei 9.624/1998 e a Medida Provisória 2.225/2021, momento em que a referida vantagem foi transformada em VPNI.
12.	Ressalto que, no curso da referida ação ordinária, foram julgados procedentes os embargos de declaração interpostos pela União contra a sentença inicialmente proferida, no sentido de reconhecer o direto à incorporação dos quintos tão somente dos servidores com domicílio no Estado de Minas Gerais, substituídos pelo SITRAEMG na ação (peça 16, p. 55) , o que foi comprovado, no caso concreto, por meio da relação de endereços acostada à peça 17 pela recorrente. Corrobora a informação o fato de que a ex-servidora permaneceu vinculada ao Tribunal Regional do Trabalho da 3ª Região (Minas Gerais) de 27/3/1995 a 2/8/2018, quando se deu a sua aposentadoria, no cargo de Técnica Judiciária.
13.	Tal situação alinha-se à modulação definida pela Excelsa Corte, fazendo como que, em análise preliminar, não houvesse reparos na decisão objeto do recurso ora em análise, uma vez que o ato, ainda assim, deve ser considerado ilegal.
14.	Todavia, a recém-publicada Resolução-TCU 353/2023 estabelece, em seu art. 7º, inciso II, a possibilidade de que esta Corte de Contas ordene o registro excepcional de atos considerados ilegais em que tenha sido identificada irregularidade insuscetível de correção pelo órgão ou entidade de origem, em face da existência de decisão judicial apta a sustentar, em caráter permanente, seus efeitos financeiros, o que se amolda ao caso concreto.
15.	Portanto, entendo que deve ser dado provimento parcial ao pedido de reexame interposto por Jany Gomes Figueiredo, a fim de tornar insubsistente os termos do item "a" do Acórdão 2190/2022-TCU-Primeira Câmara, no que tange apenas à recusa do registro do ato, mantendo-se a apreciação quanto à sua ilegalidade.
	Ante o exposto, VOTO no sentido de que o Colegiado adote a deliberação que ora lhe submeto.
TCU, Sala das Sessões, em 25 de abril de 2023.
JORGE OLIVEIRA 
Relator